# 请教陈版：关于非上市公司涉及股份支付的公允价值确定问题

提问人：nikan 时间：2011-06-20 11:05:24
陈版，关于非上市公司涉及股份支付时，国际上是否有比较成熟的估值方法？ 例如一家IPO企业，大股东低价转让其持有IPO企业的股份，按照股份支付处理的话，要获得转让股份的公允价值。在确定公允价值时，无非是这么几种方法：
1. 按照账面每股净资产作为公允价值；
2. 参照转让给外部战略投资者的价格作为公允价值；
3. 进行评估，按每股净资产的评估值作为公允价值；
4. 采用估值模型。 在上述三种方法中，第一种方法肯定是不可取的。第二种方法的问题在于转让给外部战略投资者的价格就一定是公允的吗？因为外部战略投资者进入时，会附带很多条件，如业绩承诺、对赌等等。所以以外部战略投资者进入的价格作为公允价值可能也不是那么妥当。
那么如果采用估值模型的话，不知道国际上有什么成熟的模型没有？请陈版赐教！

回答人：chenyiwei
待审核

提问人：郭成林 时间：2011-06-23 15:12:02
回复 飞草 的帖子
问了几个预审员，现已明确，如果同次有PE，都要确认股份支付。别的暂不需确认。

回答人：chenyiwei
感谢提供信息。如果以后有变化也请进一步更新。

提问人：nikan 时间：2011-06-24 09:03:40
还有个问题，如果大股东低价转让的对象不是IPO企业高管，而是与IPO企业同属一个集团的其他公司高管，算不算股份支付？ 个人认为应该不算，因为IPO企业并未接受同属一个集团的其他企业高管的服务，不符合股份支付的定义。

回答人：chenyiwei
赞同。这是大股东和兄弟公司高管之间的交易，本企业既不是结算义务方也不是接受服务方，所以不构成本企业的股份支付较易。

提问人：nikan 时间：2011-06-24 09:10:55
如果该模型适用股份估值，我不是太明白，对股份估值，与预计波动率有什么关系？

回答人：chenyiwei
回复 nikankan 的帖子
IFRS 2第 3 段现已删除。以3A段取代：
A share-based payment transaction may be settled by another group entity (or a shareholder of any group entity) on behalf of the entity receiving or acquiring the goods or services. Paragraph 2 also applies to an entity that (a) receives goods or services when another entity in the same group (or a shareholder of any group entity) has the obligation to settle the share-based payment transaction, or (b) has an obligation to settle a share-based payment transaction when another entity in the same group receives the goods or services unless the transaction is clearly for a purpose other than payment for goods or services supplied to the entity receiving them. 建议看一下结论基础部分BC19～BC22G段。

回答人：chenyiwei
回复 nikankan 的帖子
Transfers of equity instruments to employees (paragraphs 3 and 3A)
§ BC19 In some situations, an entity might not issue shares or share options to employees (or other parties) direct. Instead, a shareholder (or shareholders) might transfer equity instruments to the employees (or other parties). BC20 Under this arrangement, the entity has received services (or goods) that were paid for by its shareholders. The arrangement could be viewed as being, in substance, two transactions—one transaction in which the entity has reacquired equity instruments for nil consideration, and a second transaction in which the entity has received services (or goods) as consideration for equity instruments issued to the employees (or other parties). BC21 The second transaction is a share-based payment transaction. Therefore, the Board concluded that the entity should account for transfers of equity instruments by shareholders to employees or other parties in the same way as other share-based payment transactions. The Board reached the same conclusion with respect to transfers of equity instruments of the entity's parent, or of another entity within the same group as the entity, to the entity's employees or other suppliers. BC22 However, such a transfer is not a share-based payment transaction if the transfer of equity instruments to an employee or other party is clearly for a purpose other than payment for goods or services supplied to the entity. This would be the case, for example, if the transfer is to settle a shareholder's personal obligation to an employee that is unrelated to employment by the entity, or if the shareholder and employee are related and the transfer is a personal gift because of that relationship. BC22A In December 2007 the Board published an exposure draft Group Cash-settled Share-based Payment Transactions proposing amendments to IFRS 2 and IFRIC 11 to clarify the accounting for such transactions in the separate or individual financial statements of the entity receiving goods or services. The Board proposed to include specified types of such transactions within the scope of IFRS 2 (not IAS 19 Employee Benefits), regardless of whether the group share-based payment transaction is cash-settled or equity-settled. BC22B Nearly all of the respondents to the exposure draft agreed that the group cash-settled transactions between a parent and a subsidiary described in the exposure draft should be within the scope of IFRS 2. Respondents generally believed that including these transactions is consistent with IFRS 2's main principle that the entity should recognise the goods or services that it receives in a share-based transaction. However, respondents also expressed concerns that the proposed scope: (a) adopted a case-by-case approach and was inconsistent with the definitions of share-based payment transactions in IFRS 2. (b) was unclear and increased the inconsistency in the scope requirements among the applicable IFRSs, including IFRIC 11. BC22C Many respondents expressed concerns that similar transactions would continue to be treated differently. Because no amendments to the definitions of share-based payment transactions were proposed, some transactions might not be included within the scope of IFRS 2 because they did not meet those definitions. The Board agreed with respondents that the proposals did not achieve the objective of including all share-based payment transactions within the scope of IFRS 2 as intended. BC22D When finalising the amendments issued in June 2009, the Board reaffirmed the view it had intended to convey in the proposed amendments, namely that the entity receiving the goods or services should account for group share-based payment transactions in accordance with IFRS 2. Consequently, IFRS 2 applies even when the entity receiving the goods or services has no obligation to settle the transaction and regardless of whether the payments to the suppliers are equity-settled or cash-settled. To avoid the need for further guidance on the scope of IFRS 2 for group transactions, the Board decided to amend some of the defined terms and to supersede paragraph 3 by a new paragraph 3A to state clearly the principles applicable to those transactions. BC22E During its redeliberations of the proposed amendments, the Board agreed with respondents' comments that, as proposed, the scope of IFRS 2 remained unclear and inconsistent between the standard and related Interpretations. For example, the terms 'shareholder' and 'parent' have different meanings: a shareholder is not necessarily a parent, and a parent does not have to be a shareholder. The Board noted that share-based payment transactions among group entities are often directed by the parent, indicating a level of control. Therefore, the Board clarified the boundaries of a'group' by adopting the same definition as in paragraph 4 of IAS 27 Consolidated and Separate Financial Statements, which includes only a parent and its subsidiaries. BC22F Some respondents to the exposure draft questioned whether the proposals should apply to joint ventures. Before the Board's amendments, the guidance in paragraph 3 (now superseded by paragraph 3A) stated that when a shareholder transferred equity instruments of the entity (or another group entity), the transaction would be within the scope of IFRS 2 for the entity receiving the goods or services. However, that guidance did not specify the accounting by a shareholder transferor. The Board noted that the defined terms in Appendix A, as amended, would clearly state that any entity (including a joint venture) that receives goods or services in a share-based payment transaction should account for the transaction in accordance with the IFRS, regardless of whether that entity also settles the transaction. BC22G Furthermore, the Board noted that the exposure draft and related discussions focused on clarifying guidance for transactions involving group entities in the separate or individual financial statements of the entity receiving the goods or services. Addressing transactions involving related parties outside a group structure in their separate or individual financial statements would significantly expand the scope of the project and change the scope of IFRS 2. Therefore, the Board decided not to address transactions between entities not in the same group that are similar to share-based payment transactions but outside the definitions as amended. This carries forward the existing guidance of IFRS 2 for entities not in the same group and the Board does not intend to change that guidance.

回答人：chenyiwei
回复 CPA2040 的帖子
目前阶段的股份支付主要是针对企业为了换取员工提供的服务而向员工提供的一种薪酬形式（尽管IFRS 2对股份支付的范围界定要大得多）。所以，大股东虽然也是低价增资，但一般不作为股份支付处理。大股东的亲属原先不是股东，但是公司的高管，所以其增资应作为股份支付处理。但是，由于大股东与被增资企业之间的关联方关系，大股东的增资价格不代表标的股权的公允价值，不能作为确定股份支付中权益工具或者债务工具公允价值的依据。

回答人：chenyiwei
回复 acrui9733 的帖子
这种情况应该也是属于股份支付。但此时拟上市公司股权的公允价值需要采用估值技术加以确定，相对比较复杂。

回答人：chenyiwei
回复 dfqianlie 的帖子
个人意见：这种情况下首先需要考虑的问题是第一次评估结果是否公允，是否充分反映了标的公司的未来获利能力和上市预期等因素，以及两次评估之间是否发生了导致企业基本面和股权公允价值发生重大变化的事项。
如果引入战略投资者和员工入股的时间相近，两次交易之间并未发生导致企业基本面和股权公允价值发生重大变化的事项，则按照金融工具公允价值确定的三层次，PE的入股价格将是标的股权公允价值的更可靠证据。在此情况下，很可能需要把PE的入股价格作为标的股权公允价值的主要依据，把PE入股价格和员工入股价格之间的差额确认为股份支付。

提问人：tyt818 时间：2011-06-28 15:29:21
回复 郭成林 的帖子
如果会里仅仅要求同次才处理，这样知会造成更大混乱。还是应该回到准则上来，对于如何确认公允价值，给一些指导性意见才是正道。

回答人：chenyiwei
赞同。既然开了这个头就应当在所有情形下严格执行，否则造成操纵空间就是很不恰当的。 是否需要确认股份支付是会计原则问题，公允价值确定是计量技术问题，两者不是一个层面的问题，不应混为一谈。

回答人：chenyiwei
回复 飞草 的帖子
股份支付费用应当在等待期内摊销计入损益，而等待期是可行权条件得以满足的期间。 如果在限售期内仅仅要求履行一般意义上的IPO前原股东的禁售义务，并不要求在限售期内继续为本企业服务或者达到业绩条件的，则取得股份之后的限售属于非可行权条件，所以取得股份之后的禁售期在确定等待期时不予考虑。

回答人：chenyiwei
回复 dfqianlie 的帖子
个人理解，按照金融工具公允价值确定的三层次原则，应当优先使用有实际交易作为支持的PE入股价格，除非PE未来的限售条件比管理层持股更为严格。

回答人：chenyiwei
回复 tyt818 的帖子
实务中，此类员工持股公司通常除了持有拟上市公司的部分股份之外，没有其他经营业务，因此多数情况下认为此类员工持股公司是不具有商业实质的公司，在分析股份支付交易的影响时通常可以予以“穿透”看待。但是，这类持股公司的存在可能导致问题的复杂化，例如员工作为持股公司股东的资格及其所占股权比例与其在拟上市公司的任职以及贡献大小之间的对应关系；将来的退出渠道如何，能否保证员工退出时所获得的收益与退出时的股价直接相关；等等，都是需要考虑的问题。不排除某些复杂的安排导致不符合股份支付定义（但仍作为长期性激励的薪酬形式，适用 9 号职工薪酬准则）的可能性。

提问人：caixiaotao88 时间：2011-06-28 19:34:16
《上市公司 2008 年报工作中应注意的会计问题》提到一个比较早的案例： 二、相关会计处理案例及证监会回复 　　1 、股东提供股份给公司高管股份支付准则的适用 　　（ 1 ）会计问题概述 　　上市前公司控股股东将其持有的上市公司第二大股东LHJY的股份按成本转让给上市公司高管人员，该转让行为具有股权激励的性质。上市公司及会计师将该事项确认为以权益结算的股份支付，公司在年度报告中确认管理费用 273 万元，同时确认资本公积 273 万元。 　　（ 2 ）处理结果 　　公司应当按照《企业会计准则第 11 号——股份支付》相关规定进行处理：对于权益结算的涉及职工的股份支付，应当按照授予日权益工具的公允价值计入成本费用和资本公积，不确认其后续公允价值变动的规定，在每个等待期末不需要对股权激励授予时的公允价值按最近的市场价格进行调整。如果属于现金结算的涉及职工的股份支付，公司应当按照每个资产负债表日权益工具的公允价值重新计量，确定成本费用和应付职工薪酬。

回答人：chenyiwei
除非能证明该第二大股东与拟上市公司同属一个合并报表集团，否则不能认为同属一个集团内的其他企业。

回答人：chenyiwei
这个处理有问题，因为标的并不是会计主体（或者与本主体同属一个集团的其他企业）自身的权益工具或者与自身权益工具的公允价值相挂钩的现金。因此应当体现为一般意义上的非货币性职工薪酬，而不是股份支付。

提问人：caixiaotao88 时间：2011-06-29 10:00:03
回复 caixiaotao88 的帖子
这里第二大股东LHJY应该也是公司控股股东所控股的，这样就是以同集团其他会计主体的权益工具为基础的股份支付。根据准则，接受服务企业没有结算义务的，作权益结算股份支付处理；结算企业是接受服务企业投资者的，同时确认长投和其他资本公积。《上市公司 2008 年报工作中应注意的会计问题》没有明确说LHJY也是控股股东所控股的，我推测是，请陈版判断。

回答人：chenyiwei
不清楚具体背景，但如果该第二大股东不是控股股东所能控制的，则认定为股份支付是有问题的。

提问人：tyt818 时间：2011-06-29 12:53:48
据最新消息，一礼拜内会有文件出来。

回答人：chenyiwei
感谢提供信息，如果有最新发展请及时告知，谢谢！

提问人：applesiemen 时间：2011-07-04 12:34:25
有结果了么？这个问题现在很热很热....那么建议公司在进行激励使还是采用期权的方式进行是不是更好一些？

回答人：chenyiwei
回复 applesiemen 的帖子
可能要等到证监会正式出文之后，或者在保代培训班等场合发布更具体、更具有可操作性的政策把握之后，这个问题的争议才能告一段落。
但是这个问题在新准则下，从会计准则角度的规定一直是很清楚的。
把激励形式换成期权，不一定能规避股份支付会计准则的适用问题。只是期权和限制性股票在公允价值的确定方法问题上有不同的考虑。

回答人：chenyiwei
回复 nikankan 的帖子
这个问题值得探讨，即对控股股东本身是否适用股份支付的问题。个人理解，控股股东对拟上市公司而言一般都有双重身份：一方面是拟上市公司的控股股东、实际控制人；另一方面也是拟上市公司的管理层、治理层的成员，其主要职能是通过担任董事长等治理层中的较高职务，对公司的发展方向进行总体把握，但一般不会涉及具体的执行、操作层面的事务。因此，在上述双重身份中，前一身份，即作为拟上市公司的控股股东和实际控制人，是主要的，其从拟上市公司的收益更多地来源于基于所持有股份的财产收益，而不是向拟上市公司提供服务的工薪性质的收入。这与其他激励对象来源于拟上市公司的收入主要是基于其所为拟上市公司提供的服务是不同的。因此，对于控股股东本身的低价增资更多地是基于其过去长期积累的商誉性质的补偿，在此情况下是否作为股份支付处理是值得商榷的。

回答人：chenyiwei
回复 清风狂啸 的帖子
以前（约在 2008 年初，新所得税法生效不久）曾经有一个征求意见稿中提出过，但后来一直没有正式发布。但实务中很多是照此口径执行的。

提问人：nikan 时间：2011-07-07 13:39:08
回复 大笨哥 的帖子
有限公司改制成股份公司是整理变更的概念，即原有限公司的全体出资人以其拥有的有限公司净资产出资，成为股份公司的股东。因此，只要股本不超过用于折股的净资产，是没有问题的，而无论用于折股的净资产是否存在未弥补亏损。

回答人：chenyiwei
赞同你对此的理解。

提问人：lxch119 时间：2011-10-13 10:15:39
回复 郭成林 的帖子
你好，请问创业板也是这样规定的吗？
假设风险投资 9 月份入资，员工 10 月份入资。 价差要做股份支付处理？

回答人：chenyiwei
创业板出现按照股份支付处理的案例，应该只是时间问题。

提问人：feeling1206 时间：2016-06-16 21:20:35
@chenyiwei 想问下陈版主，现在同期员工持股计划和PE入股价格差异较大 是否需要股份支付？

回答人：chenyiwei
应按股份支付进行会计处理。

提问人：0041254 时间：2017-02-23 12:58:41
如果是股东把企业的股份高价转让给员工。。。这又怎么处理？实务中真的有这种情况。

回答人：chenyiwei
首先要搞清楚：这样看似反常的交易，其动机和目的是什么？员工能从中获得什么？